【裁判字號】    99,建上易,13
【裁判日期】    990707
【裁判案由】    損害賠償
【裁判全文】
臺灣高等法院臺中分院民事判決        99年度建上易字第13號
上  訴  人  壬嘉電器工程有限公司
法定代理人  乙○○
訴訟代理人  甲○○
被 上 訴人  台灣電力股份有限公司苗栗區營業處
法定代理人  丙○○
訴訟代理人  蔡瑞煙律師
上列當事人間損害賠償事件，上訴人對於中華民國99年3月10日
臺灣苗栗地方法院98年度建字第6號第一審判決提起上訴，本院
於民國99年6月23日言詞辯論終結，玆判決如下：
    主  文
上訴駁回。
第二審訴訟費用由上訴人負擔。
    事實及理由
一、上訴人主張：兩造於民國（下同）96年10月19日簽訂「南苗
    變電所＃3M CSG汰換工程合約」（下稱系爭工程契約），契
    約總價為新臺幣（下同）686萬2800元（承攬金額653萬6000
    元、營業稅32萬6800元）。系爭工程契約價金係以總價決標
    ，合約詳細價目表之各項單價係依標案比率（標比：0.6925
    ）相乘被上訴人原始設計之單價而得，再由兩造簽署確認，
    係支付工程款主要依據，然被上訴人未經兩造同意並作成書
    面記錄及簽章，任意刪除契約條款，憑空自行增列詳細價目
    表之單價，據而減價支付工程款，有此情形之施工項目計有
    5項（下合稱系爭5項施工項目）：「靜電容器組基礎座」
    減價2萬3224元、「所內用電變壓器基礎座」減價3萬0431
    元、「新設控制電纜基礎座一座及不鏽鋼蓋（C型）」減
    價3萬4487元、「PVC低壓控制電纜敷設」減價21萬0680元
    、「電容器組不鏽鋼PC採光遮雨棚」部分，原單價為73萬
    8049元，嗣被上訴人為求符合現場堪用，變更設計，並交付
    新式設計圖說，將原2.4公尺增高為3.3公尺，伊遵從施作，
    兩造合意單價為95萬0010元，惟至工程驗收時，被上訴人驗
    收人員竟以現場完成品實體之個別尺寸數量驗收，僅計價85
    萬5540元，較原約定單價減價9萬4470元。以上合計差額共
    39萬3292元，被上訴人應依系爭工程契約給付。又系爭工程
    約定工期為70日曆天，伊於96年10月22日開工、96年12月30
    日竣工報驗，依政府採購法施行細則第九十四條規定及系爭
    工程契約第二十條約定，被上訴人應於上訴人完工通知備驗
    後30日內辦理驗收，然被上訴人遲至97年3月18日始辦理驗
    收，逾期48日，構成系爭工程契約第二十二條之「重大過失
    」，致伊因資金周轉及營運問題每日損失逾5000元，伊得依
    該條款約定及系爭工程發包契約一般條款Ａ2之反相解釋，
    向被上訴人請求比照逾期違約金以1日3000元計算，48日共
    14萬4000元之損害賠償等情，爰依系爭工程契約之法律關係
    ，求為命：被上訴人應給付伊53萬7292元，及自97年8月22
    日起至清償日止，按年利率5%計算利息之判決。
二、被上訴人則以：系爭工程契約約定系爭工程之契約總價按實
    做工程數量結算付款。系爭工程契約第三十一條規定，「單
    價分析表」與「詳細價目表」均為契約文件之一。「詳細價
    目表」第3頁附註載明「本表各項目按實做數量計價」，該
    表部分項目再以「單價分析表」詳列說明，「單價分析表」
    依實做實算所需施工材料之「數量」、「單價」計算出「詳
    細價目表」之「單價」。伊依上訴人實際施作內容，調整「
    單價分析表」之數量、複價（單價未調整），及「詳細價目
    表」之單價，計付工程款，並無錯誤。系爭工程於96年12月
    30日竣工，伊於接獲竣工報告後，即依系爭工程契約第二十
    條第一項，及「臺灣電力股份有限公司工程驗收程序」規定
    ，於驗收前會同上訴人核對現場之竣工項目及施作數量，但
    因上訴人對數量屢有意見，且無法提出正確施工數量憑證，
    致無法如期編造驗收前結算明細表，復因系爭5項施工項目
    涉及設計變更，經報公司總管理處核准，授權無須辦理變更
    設計，改以施工變更方式辦理，而於97年3月14日通知上訴
    人於同年月18日辦理驗收，非可歸責於伊之事由，況系爭工
    程契約並無上訴人得請求逾期驗收損害賠償之約定，上訴人
    請求比照逾期違約金以1日3000元計算損害賠償金額，亦乏
    依據等語，資為抗辯。
三、查，兩造於96年10月19日訂立系爭工程契約，契約總價為68
    6萬2800元（承攬金額653萬6000元、營業稅32萬6800元），
    並約定按實作工程數量結算；系爭工程期限為開工日起70
    日曆天竣工，上訴人於96年10月22日開工，96年12月30日竣
    工，兩造於97年3月18日辦理驗收完畢；兩造對於實際施作
    之數量及項目不爭執；上訴人提出之「臺灣電力股份有限公
    司工程採購承攬契約」（即系爭工程契約）、投標及招標文
    件、上訴人公司96年10月11日函及函附「詳細價目表」、原
    始契約及設計變更後之「電容器組不銹鋼PC採光遮雨棚」施
    工圖暨兩造合意單價證明文件，及被上訴人提出之「南苗變
    電所＃3M CSG汰換工程契約變更協議書」、「單價分析表」
    、「工程實作數量計算書」等件形式上為真正等事實，為兩
    造所不爭（見原審卷152頁），並有各該文書影本在卷可稽
    （見原審卷9至38、53至62、73、74、79至82、90至95頁）
    ，自堪信為真實。
四、上訴人主張系爭工程之「靜電容器組基礎座」、「所內用電
    變壓器基礎座」、「新設控制電纜基礎座一座及不銹鋼蓋（
    C型）」及「PVC低壓控制電纜敷設」等4項施工項目之工程
    款，應以系爭工程契約之「詳細價目表」所載單價，乘以實
    際施作之數量計算之，而「電容器組不鏽鋼PC採光遮雨棚」
    則應依變更設計後兩造所協議價格計價，故被上訴人尚應給
    付上訴人工程款39萬3292元等語，為被上訴人所否認，並以
    前詞置辯。經查：
  (一)依系爭工程契約第四條、第五條約定：「契約總價：本工程
    承攬金額為陸佰伍拾參萬陸仟元整…1.內容詳詳細價目表；
    2.本工程契約總價按實做工程數量結算」、「付款辦法：本
    工程無預付款。俟工程全部竣工並經正式驗收合格後，依實
    做數量計算，結付工程款。」（見原審卷9、10頁），再參
    以系爭工程採購投標須知第二十五條（契約定價）、第二十
    六條（契約單價訂定原則）之規定（見外放證物袋之工程發
    包契約3-22、3-23頁），可知系爭工程契約之計價方式應屬
    工程實務上之「數量精算式總價承攬契約」，即雖以總價方
    式決標，然該總價僅為投標時判斷得標與否之依據，而詳細
    價目表原則上係依決標總價金額按標案比例調整所得，尚非
    被上訴人實際所應支付之工程款總額。實際工程款之給付，
    需俟工程完工後，依上訴人實際施作或供應之項目及數量計
    付（即實做實算）。又系爭工程採購投標須知第六條（結算
    及付款辦法）規定「…按詳細價目表內列有項目且經認可之
    估驗完成數量核計應得款後核付…」（見工程發包契約3-2
    頁），足認被上訴人核付工程款，並非僅依詳細價目表所列
    金額、數量計算，而係以詳細價目表內所列項目，經認可估
    驗完成數量核計。上訴人主張依系爭工程採購投標須知第二
    十五條規定：「…契約簽訂後，詳細價目表、單價分析表及
    資源統計表內所列數額及價格等，雙方均不得更改」，僅能
    以詳細價目表所載數量、單價驗收核付工程款等語，並不可
    採。
  (二)依系爭工程契約第三十一條約定觀之，「詳細價目表」與「
    單價分析表」均為契約文件之一（見原審卷27頁）。且系爭
    工程採購投標須知第二十五條亦規定，訂約時上訴人應依決
    標金額按工程招標之項目、數量及本須知第二十六條「契約
    單價訂定原則」另行填具詳細價目表、單價分析表，送被上
    訴人核可後，作為附件之一（見工程發包契約第3-22、3-23
    頁）。上訴人亦依前開規定，於96年10月11日函請被上訴人
    核可已調整單價分析表金額，並據以作為契約附件之一；被
    上訴人於96年10月17日表示同意上訴人前開送核之契約單價
    ，有上訴人96年10月11日函並所附資料影本及被上訴人96年
    10月17日函在卷可稽（見原審卷166至174頁），「單價分析
    表」為系爭工程契約文件之一。至於系爭工程契約第七條約
    定，僅係就契約文件一切規定如有抵觸時，關於適用之優先
    順序所為排序，上訴人以該條款內容主張「單價分析表」僅
    係參考資料，不具契約效力云云，不足採取。再查，卷附詳
    細價目表及單價分析表，詳細價目表記載「工作項目」及該
    項目之「數量」與「單價」，第3頁附註1.載明「本表各項
    目按實做數量計價」；單價分析表對於詳細價目表所示之各
    項「工作項目」，另分別詳載明確「工料細項」、「計量單
    位」及「細項單價」；復參以詳細價目表之表格「編號（備
    註）」欄中，就系爭5項施工項目均載有「分析表」一詞，
    系爭5項施工項目詳細價目表所載之「單價」，亦與相對應
    單價分析表之各該工料加總後之金額相符，即詳細價目表中
    所列系爭5項工程之單價，為單價分析表中所列各該工程細
    項乘以預估數量後加總之總價（見原審卷35至38、78至82頁
    ）。足認系爭工程契約所謂「實做實算」，係以單價分析表
    之「工料細項」乘以實際施作之「數量」後，計算出詳細價
    目表各工程項目之單價，再以詳細價目表所列計量單位，以
    上訴人施作「數量」乘以上開單價後，方為被上訴人應給付
    上訴人之工程款。
  (三)上訴人主張一般條款「Ａ. 定義及解釋」之Ａ１已定義「詳
    細價目表」係指契約金額及數量之價格明細表（見工程發包
    契約A-1頁），即凡契約中論及「金額及數量」，必指「詳
    細價目表」所列之明細，其金額自不能依單價分析表所列金
    額、數量計算後加以變動等語。惟該定義及解釋，僅係就「
    詳細價目表」闡明其定義，無從解釋凡契約中論及「金額及
    數量」，必指「詳細價目表」所列之明細等情，是上訴人該
    項主張，已不足取。又系爭工程契約第七條規定「本契約文
    件之一切規定得互為補充」，且招標公告、投標須知、…等
    均屬契約文件之一部，而本件契約文件中「金額」、「數量
    」用詞出現次數多不勝屬，以採購投標須知第二十五條規定
    ：「…詳細價目表、單價分析表及資源統計表（如有者）內
    各項數量及價格等，原則上不得超過本公司底價之範圍…」
    ，即可知詳細價目表、單價分析表，各有其數量、價格，上
    訴人主張一般條款「Ａ.定義及解釋」已將契約內「數量」
    、「金額」名詞鎖死定位於「詳細價目表」內所列事項云云
    （見本院卷8頁），實屬斷章取義，不足採取。
  (四)再依系爭工程契約第七條第五款、第七款約定，設計圖與特
    訂條款均屬於本件契約一部分，且效力均優於詳細價目表（
    見原審卷10頁）。而依特訂條款附件16即「台灣電力股份有
    限公司工程驗收程序」第三條第二項第二款、第四條第一項
    第二款第二目及第五目、第五條第二項第二款第一目分別規
    定：「如契約規定依實作數量計價者，應編送結算明細表及
    工程實作數量計算書」、「結算明細表…由承辦單位主管（
    或授權副主管）核章，但機關首長或其授權人員印章暫時免
    蓋」、「凡依實作數量計價結算之項目必須詳附『工程實作
    數量計算書』其封面格式，並須經乙方（即上訴人）認章，
    數量計算之依據以竣工圖所示尺寸為準，竣工圖無法表示者
    ，以契約或工程檢驗表所列內容、規範及數量為準」、「現
    場驗收，主驗人於驗收工程時，以契約圖說為依據，除依契
    約規定應全數檢驗者外，在時間、環境及能力範圍內，抽核
    其數據，檢驗其品質或試驗其性能，並就該工程露出面儘量
    抽測其尺寸、位置。對於隱蔽部分，於必要時拆開檢驗」（
    見原審卷97、98、100頁）。由前開「驗收工程時以契約圖
    說為依據」、「工程露出面儘量抽測其尺寸、位置」等用語
    可知，系爭工程於驗收時，係以圖說作為驗收依據，驗收人
    員須實地就上訴人施作內容與圖說尺寸互核比對；又「單價
    分析表」所列之工料細項、數量或尺寸，係依設計圖說內容
    估算而來，而驗收又係以設計圖說尺寸為準，堪認系爭工程
    契約所謂「實做實算」係指單價分析表所載工料細項之「數
    量（即公尺、平方公尺或立方公尺等）」，而非僅以詳細價
    目表所示幾座或幾式之「數量」為準。
  (五)上訴人主張系爭5項施工項目係被上訴人變更設計，然系爭
    工程契約一般條款「E.變更、增減及修改」第五點約定：「
    契約變更，非經甲乙雙方（即兩造）之合意，作成書面紀錄
    ，並簽名或蓋章者，無效」，兩造就此未有契約變更之書面
    及簽章，故被上訴人應依照原契約履行云云。查，兩造均認
    系爭工程契約並未變更（見原審卷198頁），惟上訴人於原
    審自承雖變更後之圖說未經兩造認章，然上訴人實際施作內
    容皆依據變更後圖說施作，其係依據契約規定，按被上訴人
    指揮施作等語（見原審卷209頁），且對被上訴人抗辯上訴
    人均同意按變更後圖說施作等語亦不爭執（見原審卷211頁
    ），參以系爭工程契約第三十一條記載：「契約…十、工程
    圖樣零張」，兩造亦不爭執系爭工程契約簽訂時無設計圖樣
    （見本院卷9頁背面、27、28頁），及系爭工程契約之工程
    款係約定實做實算，又系爭5項施工項目為詳細價目表原有
    之施工項目，並非增列等情，應認被上訴人所辯系爭5項施
    工項目經上訴人同意按變更後設計圖施作，係施工方式變更
    ，尚非契約變更為可採。上訴人已同意依變更後圖說施作完
    畢，竟主張未經書面簽認即為無效，顯不足採。
  (六)上訴人主張其編製之97年1月30日「工程結算明細表」（見
    原審卷59至62頁），經被上訴人簽認，應以該明細表為驗收
    標準，只要其施工合乎品質，被上訴人即應依約給付工程款
    。被上訴人則抗辯以該表僅係驗收前上訴人應提出之備驗資
    料，並無合意之效力，系爭5項施工項目涉及變更設計，使
    用材料數量亦因而變動，應以其驗收後編製之97年3月25日
    「工程實作數量計算書」認可之實做數量核付工程款等語。
    查，系爭工程發包契約特訂條款附件16即「台灣電力股份有
    限公司工程驗收程序」第三條第二項第二款、第四條第一項
    第二款第二目及第五目、第五條第二項第二款第一目分別規
    定：「如契約規定依實作數量計價者，應編送結算明細表及
    工程實作數量計算書」、「結算明細表…由承辦單位主管（
    或授權副主管）核章，但機關首長或其授權人員印章暫時免
    蓋」、「凡依實作數量計價結算之項目必須詳附『工程實作
    數量計算書』其封面格式，並須經乙方（即上訴人）認章，
    數量計算之依據以竣工圖所示尺寸為準，竣工圖無法表示者
    ，以契約或工程檢驗表所列內容、規範及數量為準」、「現
    場驗收，主驗人於驗收工程時，以契約圖說為依據，除依契
    約規定應全數檢驗者外，在時間、環境及能力範圍內，抽核
    其數據，檢驗其品質或試驗其性能，並就該工程露出面儘量
    抽測其尺寸、位置。對於隱蔽部分，於必要時拆開檢驗」（
    見原審卷97、98、100頁）。系爭工程發包契約特訂條款、
    貳（工程規範）、四、5.並約定：「本工程施工尺寸，乙方
    （即上訴人）製作如有差異時，須經甲方（即被上訴人）同
    意後以現場實際尺寸驗收。」（見工程發包契約5-8頁）。
    系爭工程契約第二十條（工程驗收）第八項第三款約定：「
    本工程驗收完畢或驗收合格，係指完成下列三項工作：…3.
    契約實做數量計價，經雙方認章。」（見原審卷20頁）。又
    兩造不爭執系爭工程於97年3月18日完成驗收，依上述驗收
    程序規定，上訴人提出之97年1月30日「工程結算明細表」
    ，雖經被上訴人承辦單位主管核章，然僅係供備驗之用，無
    從用以證明驗收結果。至於被上訴人提出之97年3月25日「
    工程實作數量計算書」，業經兩造簽章確認（見原審卷90至
    95頁），上訴人雖於本院爭執該計算書係屬變造、偽造，且
    一再陳稱係受被上訴人以無法請領工程款為要脅，逼迫其於
    驗收文件蓋章簽認云云，惟就受要脅、逼迫之事實並未舉證
    以實其說，且上訴人於原審已就該計算書形式上為真正表示
    不予爭執（見原審卷152頁），而該計算書之內容係依97年3
    月18日驗收結果所為計算，被上訴人承辦人員、各級主管於
    97年3月25日審核簽章，上訴人於97年7月30日蓋章簽認，亦
    無不合理之處，堪認其形式與內容皆為真正。上訴人以該計
    算書簽署日期遠遠落後驗收日，應不予驗收之工程為何可以
    驗收，且逼迫上訴人簽章追認云云，不足採取。至於上訴人
    主張「電容器組不鏽鋼PC採光遮雨棚」部分，兩造於變更設
    計時合意變更設計後價格為95萬0010元等語，惟被上訴人係
    依現場測量尺寸數量驗收並無錯誤，而被上訴人現場測量結
    果與前開合意價格時約定之尺寸不符時，被上訴人依單價分
    析表所示單價、數量計算，計為85萬5540元，並經上訴人簽
    認（見原審卷91頁），上訴人主張應依原合意價格95萬0010
    元給付，仍無足採。
  (七)由上所述，上訴人主張系爭工程契約之詳細價目表之單價不
    得變動，單價分析表則無契約效力，且不得依現場成品尺寸
    驗收，如驗收品質符合標準，被上訴人即應依詳細價目表所
    列單價計算，或依變更設計時合意之價格（「電容器組不鏽
    鋼PC採光遮雨棚」部分），核付工程款，為不可採。被上訴
    人所辯系爭工程契約係依實做實算，系爭5項施工項目涉及
    變更設計，使用材料數量亦因而變動，各項計價應以單價分
    析表之「工料細項」乘以實際施作之「數量」後，始能計算
    出詳細價目表各工程項目之單價，再以詳細價目表所列計量
    單位，依上訴人施作「數量」乘以上開單價計算，方為被上
    訴人應給付上訴人之工程款，被上訴人於97年3月18日驗收
    後，製作「工程實作數量計算書」，並經上訴人簽認無誤，
    被上訴人據以給付工程款，並無錯誤等語，堪以採信。從而
    ，上訴人主張被上訴人就系爭5項施工項目，應再給付上訴
    人工程款39萬3292元，為無理由，不能准許。
五、上訴人主張被上訴人應於其96年12月30日完工通知備驗後之
    30日內辦理驗收，惟被上訴人遲至97年3月18日始辦理驗收
    ，共逾期48日，構成系爭工程契約第二十二條之「重大過失
     」，依系爭工程發包契約一般條款Ａ2之反相解釋，上訴人
    得請求被上訴人給付比照逾期違約金以1日3000元計算，48
    日共14萬4000元之損害賠償等語。惟綜觀系爭工程契約第二
    十二條約定全文（見原審卷21、22頁），及系爭工程契約全
    部條款及附件（工程發包契約見外放證物袋），均無從推論
    被上訴人逾期驗收時，上訴人得請求被上訴人賠償損害，或
    得比照逾期違約金以1日3000元計算賠償金額，其請求已屬
    無據。上訴人主張系爭工程契約內容顯失公平，工程發包契
    約「一般條款」Ａ2之反相解釋為牽制被上訴人之唯一條款
    ，援引為請求逾期驗收損害賠償之依據（見本院卷11頁背面
    ）。惟查，系爭工程發包契約「一般條款」Ａ2（單數及複
    數、陽性及陰性）約定：「文字若僅寫單數時，亦包括複數
    之意義，反之亦然。文字若為陽性時，也包括陰性，反之亦
    然。」（見工程發包契約A-2頁）觀諸該「一般條款」之全
    文內容，顯係被上訴人於簽訂各項工程契約時均使用之制式
    化契約條款，於「Ａ.定義及解釋」中，多數名詞皆中英文
    對照，參以被上訴人所營事業，可推知因被上訴人發包工程
    常與外國公司簽訂契約，或契約內容常涉及外文專有名詞，
    而如英文名詞單、複數型拼音不同，如法文、德文名詞有陰
    、陽性之分，並因名詞單、複數或陰、陽性不同，即需使用
    不同冠詞、形容詞、代名詞、動詞等情形，與中文之用法多
    所差異，被上訴人為避免因不同國家語文特性致契約解釋發
    生歧異，乃以此條款作原則性、定義性規定，就被上訴人用
    於各項工程發包之制式化契約條款而言，實有其重大意義，
    然顯無從將之擴張解釋為依該條款得將其他契約條款文義做
    反相解釋。上訴人以上開「一般條款」Ａ2（單數及複數、
    陽性及陰性）之約定內容如不能使契約條款做反相解釋，即
    屬贅文，其自得據以將系爭工程契約條款做反相解釋，主張
    被上訴人應負之遲延驗收責任及計算損害賠償之方式云云，
    不足採取。上訴人請求逾期驗收損害賠償金既乏依據，兩造
    關於被上訴人是否逾期驗收，或逾期責任歸屬問題，即毋庸
    審究。上訴人主張被上訴人應給付逾期驗收之損害賠償金14
    萬4000元，核屬無據。
六、綜上所述，上訴人主張系爭工程契約之法律關係，請求被上
    訴人給付53萬7292元，及自97年8月22日起至清償日止，按
    年利率5%計算之利息，為無理由，不應准許。原審為上訴人
    敗訴之判決，核無不合。上訴論旨，指摘原判決不當，求予
    廢棄改判，為無理由，應予駁回。本件事證已臻明確，兩造
    其餘攻擊防禦方法及舉證，核與判決結果不生影響，毋庸逐
    一論列，併此敘明。
據上論結，本件上訴為無理由，依民事訴訟法第四百四十九條第
一項、第七十八條，判決如主文。
中    華    民    國    99    年    7     月     7    日
                民事第一庭    審判長法  官  吳火川
                                    法  官  陳繼先
                                    法  官  饒鴻鵬
以上正本係照原本作成。
不得上訴。
                                    書記官  康孝慈
中    華    民    國    99    年    7     月     7    日

司法院資訊處製作；財團法人民間司法改革基金會備份。
